最高法院民事判決　　　　　　九十六年度台上字第一二四二號
上　 訴　 人　煌益製磚股份有限公司
法 定代理 人　丙○○
上　 訴　 人　甲○○
上列二人共同
訴 訟代理 人　張繼準律師
被　上訴　人　申力營造股份有限公司
兼法定代理人　乙○○　住同上
共　　　　同
訴 訟代理 人　許名宗律師
上列當事人間請求損害賠償事件，上訴人對於中華民國九十五年
十二月十三日台灣高等法院台中分院第二審判決（九十四年度建
上字第三六號），提起上訴，本院判決如下：
    主  文
上訴駁回。
第三審訴訟費用由上訴人負擔。
    理  由
本件上訴人主張：被上訴人申力營造股份有限公司（下稱申力公
司）之負責人即被上訴人乙○○與其員工江政河共同意圖為自己
不法之所有，由乙○○於民國九十年四月間以申力公司名義，先
後標得台中縣立大甲鎮順天國民小學（下稱順天國小）及台中縣
豐原市瑞穗國小（下稱瑞穗國小）等修建工程後，再對外佯稱將
工程轉包予江政河虛設之長燁工程行，而由江政河於九十年六月
間以該工程行名義向上訴人煌益製磚股份有限公司（下稱煌益公
司）詐購磨石磚、地磚等材料計新台幣（下同）二百八十三萬五
千元；並於九十年七月間將順天國小工程中教室、樓梯磨石地磚
貼合工程部分計九十一萬零九百六十四元，及於同年七月二十日
將瑞穗國小工程中之教室、走廊、地下室、樓梯之磨石地磚貼合
工程計一百八十三萬五千七百零七元，均轉包予上訴人甲○○承
作。上開工程均於九十年底經驗收完工交付，而乙○○除清償五
十萬元外，尚欠煌益公司前述材料款二百八十三萬五千元；欠甲
○○瑞穗國小部分工程款一百三十三萬五千七百零七元、順天國
小部分工程款九十一萬零九百六十四元，合計二百二十四萬六千
六百七十一元。嗣江政河所交付之個人本票或訴外人支票，均未
兌現，足見乙○○與江政河有共同侵權行為。而乙○○、江政河
分別為申力公司之負責人、員工，則申力公司就該二人之行為依
法亦應負連帶賠償責任。又縱認乙○○無侵權行為事實，惟江政
河既分別積欠伊等前揭款項，江政河復對申力公司有五百三十二
萬九千二百七十一元之工程款債權未獲給付，且江政河怠於行使
其債權，伊亦得代位江政河向申力公司請求給付工程款等情。爰
依民法第一百八十四條第一項、第一百八十五條、第一百八十八
條、第二十八條規定，先位聲明：求為命被上訴人連帶給付煌益
公司二百八十三萬五千元，給付甲○○二百二十四萬六千六百七
十一元，並均自九十三年六月十七日之書狀送達翌日起至清償日
止加計法定遲延利息。備位聲明：求為(一)申力公司給付江政河二
百八十三萬五千元本息，並由煌益公司代位受領；(二)申力公司給
付江政河二百二十四萬六千六百七十一元本息，並由甲○○代位
受領之判決。
被上訴人則以：申力公司已簽發如原判決附件（下稱附件）所示
之代江政河給付材料款支票，及借款予江政河之支票，以及乙○
○個人簽發代江政河給付材料款之支票，均經江政河或其開設之
長燁工程行背書轉讓他人，並均由持票人提示獲得付款，則伊已
經全部清償對江政河之債務，縱使江政河未清償上訴人之債權，
係江政河個人之問題，與伊無關。乙○○自無與江政河有共同侵
權行為之可言。伊將順天及瑞穗二個國小磨石子地磚工程分包予
江政河，分包契約所訂完工日期自應早於上揭國小與上訴人所訂
立承攬契約完工驗收日期，而江政河有無逾期完工應以伊與其簽
訂之分包契約完工之日期為準，並非以伊與上揭二國小簽訂承攬
契約規定完工之日期為準，第一審竟以上揭二國小之驗收紀錄均
未記載江政河何時完工，亦未記載伊逾期完工等理由，認為伊主
張對江政河應扣除逾期罰款乙節為不足採信，實屬誤解。至於乙
○○會同意江政河於申力公司所在地設立長燁工程行，只是要幫
助朋友重新開創事業之考量，並非協助其詐欺，該長燁工程行非
虛設之行號等語，資為抗辯。
原審審理結果，以：查上訴人主張申力公司於九十年四月間先後
標得順天國小及瑞穗國小等修建工程後，再將工程轉包予江政河
虛設之長燁工程行，而由江政河於九十年六月間以該工程行名義
向煌益公司詐購磨石磚、地磚等材料計二百八十三萬五千元；並
於九十年七月間將順天國小工程中教室、樓梯磨石地磚貼合工程
部分計九十一萬零九百六十四元，及於同年七月三十日將瑞穗國
小工程中之教室、走廊、地下室、樓梯之磨石地磚貼合工程計一
百八十三萬五千七百零七元，均轉包予甲○○承作。上開工程均
於九十年底經驗收完工交付，而乙○○除清償五十萬元外，尚欠
煌益公司前述材料款二百八十三萬五千元；欠甲○○部分，瑞穗
國小部分工程款一百三十三萬五千七百零七元、順天國小部分工
程款九十一萬零九百六十四元，合計二百二十四萬六千六百七十
一元等情。已據上訴人提出工程合約書、本票、支票等為證，復
為被上訴人等所不爭執。惟查，乙○○基於以往情誼為拉拔江政
河，使之東山再起，亦不無可能，故乙○○因而將公司所在地址
借予江政河設立長燁工程行，並無悖常理。自不能因乙○○同意
江政河設立長燁工程行，即謂乙○○有詐欺之不法意圖，亦難以
江政河所承包自申力公司之工程完工後係虧損狀態，即謂乙○○
有詐欺意圖。蓋上訴人承包工程係實做實算，自應慮及承攬人及
定作人之估價能力，不能以承攬人因低估價額而謂有詐欺意圖。
再者，申力公司取得順天國小及瑞穗國小之工程後，將上開二工
程中之磨石子地磚、油漆、水電等三項工程分別轉包予江政河之
長燁工程行、訴外人莊滄濃之祐新油漆工程行、訴外人蕭景華之
唯提水電工程有限公司施作，並就水電、油漆部分工程付清工程
款，業據莊滄濃、蕭景華於乙○○、江政河被訴詐欺之刑事案件
偵查中供述明確，有台灣台中地方法院檢察署九十一年度偵字第
七九二○、九五○三、一三六六七、一七三七二號不起訴處分書
附卷足稽。倘乙○○自始即欲與江政河共同詐欺，自可將全部工
程轉包予江政河之長燁工程行，並製作虛偽帳目，逃避付款，而
達其獲取全部工程款之目的，是由申力公司轉包工程及給付工程
款之情事以觀，難認申力公司之轉包工程與江政河有詐欺之犯意
連絡。次查，乙○○有無共同侵權行為，應以江政河為侵權行為
時觀之，縱江政河意圖詐欺而誘使上訴人等與之簽約，則嗣後被
上訴人於本件審理中辯稱其已清償對江政河之債務，係乙○○對
上訴人主張代位權之抗辯，尚難遽認係為幫助江政河詐欺。況江
政河積欠上訴人工程款係在乙○○為此抗辯之前即已存在之問題
，亦即上訴人等對江政河債權未獲清償之損害，係於本件訴訟前
所發生，難以被上訴人等在本件訴訟中之辯解而認其對上訴人債
權之損害有共同侵權行為。再參以乙○○為上訴人等指控詐欺之
刑事案件，亦經不起訴處分確定，是難認乙○○有何侵權行為。
復查申力公司所主張清償江政河工程款之方式如附件一所示，其
中對順天國小部分應於九十年七月二十五日完工，實際完工日為
同年八月十五日，逾期二十天之罰款三十一萬一千三百元；對瑞
穗國小完工日期原定九十年八月十五日，但實際完工日為九十年
八月二十四日，逾期九天罰款三十四萬零一百二十八元等語，固
為上訴人所否認，然上訴人代理人於第一審提出江政河致上訴人
甲○○之傳真，依該傳真文件上載「豐原逾期二十四天」，其計
算應給付金額，亦記載扣除上開二十四天逾期罰款六十一萬七千
九百七十六元。再參以上訴人自承因渠等與江政河工程合約係利
用暑假作修繕，施工完成的時間比契約所訂立完成時間晚等情以
觀，足認江政河對申力公司並未能如期完工，申力公司請求對江
政河扣除此逾期罰款，應屬有據。至瑞穗國小與順天國小雖未對
被上訴人扣除違約金，惟此係申力公司對上開二國小並未違約，
自不得因而謂申力公司不得請求江政河逾期罰款。另上訴人對此
項逾期完工有無可歸責之因素，與被上訴人對江政河間有無逾期
罰款請求權無關。再者，被上訴人稱除保固金、逾期罰款外，已
給付江政河之長燁工程行四百五十萬四千六百七十元，內容詳如
其所提出之附件二所示之工程款收據明細，此已據其提出借據（
收條）、統一發票、支票等為證，復有台灣銀行水湳分行九十三
年五月二十一日函及檢附之支票影本等為證。附件二所示收據明
細中編號順天三、瑞穗一、瑞穗二、瑞穗五、瑞穗六、七、瑞穗
八ＡＭ0000000號等所示支票，分別由證人許永洲、吳碧
荔、洪東隆、陳麗玲、甲○○、證人陳美女等人提示領取，有華
南銀行南台中分行傳真資料、台中縣大里市農會、中華郵政股份
有限公司台中郵局、台中市第二信用合作社向上分社、台灣銀行
水湳分行函附之資料附前開調閱之刑事卷足稽。依上開所證，乙
○○所交付予江政河之支票，均由江政河支配運用，與乙○○無
涉。況其中或經長燁工程行背書轉讓，是足認上開支票係上訴人
支付予江政河之工程款。另支票係信用支付工具，具有流通性，
支票持有人背書後轉讓予何人用以清償何種債務，均非發票人所
得限制，前述證人等均證稱係因江政河所訂貨物而取得附件二所
示支票，則被上訴人既確簽發並因借款或代墊材料款之用而交付
江政河之債權人，上訴人復未能舉證證明被上訴人之給付非為本
件二國小工程之用，則被上訴人自已清償其對江政河之系爭工程
債務。且被上訴人所提出之切結書、借據、收據、支票日期並無
矛盾之處。末查，被上訴人公司與江政河簽訂分包契約中，約定
江政河請款時應出具全額之統一發票給被上訴人，而事實上中廣
石材行、大禺企業有限公司、新建大興有限公司、長宙貨運有限
公司等亦分別開立以申力公司為買受人之統一發票，惟證人龔曉
明、劉素卿等已證稱因江政河訂購而開具，是上揭供料廠商出具
之統一發票縱有重複之錯誤，但不能因此即否認被上訴人有代江
政河給付材料款之事實。從而，被上訴人辯稱其已簽發代江政河
給付材料款、借款予江政河，並均由持票人提示獲得付款，其已
全部清償對江政河系爭二國小工程之工程款債務等語，即堪採信
。江政河對申力公司既已無工程款債權，上訴人等主張代位權，
即非有據，應予駁回。綜上所述，上訴人主張依侵權行為、代位
權等法律關係以先位之訴訴請被上訴人等連帶賠償損害，以備位
之訴代位江政河請求申力公司給付，由上訴人代位受領，亦非有
理，不應准許云云，為其心證之所由得，並說明其餘攻擊防禦方
法不予審酌之理由，爰將第一審所為上訴人勝訴之判決予以廢棄
，改判駁回上訴人之訴，經核於法洵無違誤。末查，倘乙○○自
始即欲與江政河共同詐欺，自可將全部工程轉包予江政河之長燁
工程行，並製作虛偽帳目，逃避付款，而達其獲取全部工程款之
目的，是由申力公司轉包工程及給付工程款之情事以觀，難認申
力公司之轉包工程與江政河有詐欺之犯意連絡等情，為原審所合
法確定之事實，則被上訴人並無對江政河之逃債行為有所助力。
且前開江政河致甲○○之傳真為上訴人代理人於第一審所提出，
原審再參以上訴人自承因渠等與江政河工程合約係利用暑假作修
繕，施工完成的時間比契約所訂立完成時間晚等情所為之認定，
尚無不合。上訴論旨，指摘原判決違背法令，求予廢棄，非有理
由。
據上論結，本件上訴為無理由。依民事訴訟法第四百八十一條、
第四百四十九條第一項、第七十八條，判決如主文。
中　　華　　民　　國　九十六　年　　五　　月　三十一　日
                      最高法院民事第八庭
                          審判長法官  朱　建　男
                                法官  顏　南　全
                                法官  許　澍　林
                                法官  鄭　傑　夫
                                法官  蘇　清　恭
      本件正本證明與原本無異
                                      書  記  官
中　　華　　民　　國　九十六　年　　六　　月　　八　　日
                                                      Ｅ
